臺灣高等法院高雄分院民事判決　　　　 95年度上易字第165號
上　訴　人　甲○○
被　上訴人　乙○○
訴訟代理人　李衍志律師
上列當事人間因請求損害賠償事件，對於民國95年8 月10日臺灣
高雄地方法院94年度訴字第1973號第一審判決提起上訴，本院於
96 年5月16日言詞辯論終結，茲判決如下：
    主  文
上訴駁回。
第二審訴訟費用由上訴人負擔。
　　事實及理由
一、上訴人起訴主張：兩造於民國（下同）92年9 月28日訂婚，
    約定於同年11月間結婚，上訴人並交付新台幣（下同）10萬
    元喜餅費用及2 萬元拍攝婚紗費用予被上訴人。詎被上訴人
    竟於同年10月1 日用餐共商婚期時表示：「這樁婚姻將錯就
    錯，桌照辦、禮金照收，但不要辦結婚登記。」等語，其後
    即拒不見面，亦不接上訴人電話，被上訴人故違結婚期約甚
    明，故依民法第976 條第1 項第2 款之規定，以起訴狀繕本
    之送達為解除婚約之意思表示，並請求被上訴人返還上開12
    萬元。另上訴人因被上訴人毀婚，精神上甚感痛苦，請求被
    上訴人賠償非財產上之損害50萬元，爰依民法第977 條、第
    979 條之1 之規定請求損害賠償等語。並聲明：(一)被上訴人
    應給付上訴人62萬元，及自起訴狀繕本送達翌日起至清償日
    止，按年息5%計算之利息。(二)願供擔保請准宣告假執行。
二、被上訴人則以：兩造並未約定結婚時期，且上訴人於訂婚後
    即要求被上訴人退還聘金30萬元，至被上訴人稱「這樁婚姻
    將錯就錯，桌照辦、禮金照收，但不要辦結婚登記。」一語
    ，並無拒絕結婚之意。被上訴人並無故違婚約，上訴人解除
    婚約尚無理由等語置辯。
三、原審為上訴人敗訴之判決，上訴人不服，提起上訴，請求：
    (一)被上訴人應給付上訴人62萬元，及自起訴狀繕本送達翌日
    起至清償日止，按年息5%計算之利息。(二)願供擔保請准宣告
    假執行，被上訴人則請求駁回上訴。
四、兩造不爭之事項：(一)上訴人於92年9 月22日給付被上訴人12
    萬元，其中10萬元為喜餅代金，2 萬元為婚紗費用。兩造於
    同年9 月28日訂婚，上訴人於當日交付聘金30萬元，兩造預
    定於同年11月間結婚。(二)被上訴人於92年10月1 日匯款30萬
    元予上訴人。兩造於當日中午用餐時，被上訴人向上訴人表
    示：「這樁婚姻將錯就錯，桌照辦、禮金照收，但不要辦結
    婚登記。」(三)上訴人以本件起訴狀繕本之送達，作為解除兩
    造婚約意思表示之通知，起訴狀繕本於94年9 月5 日送達被
    上訴人。
五、本院判斷
　(一)被上訴人是否故意違背結婚期約？兩造婚約是否解除？
　　(1)按所謂結婚期約，係指男女雙方對於結婚日期達成意思表
      示合致。次按民法第976 條第1 項第2款所謂故違結婚期
      約，係指婚約當事人之一方對於約定之結婚時期，故意違
      背者而言（最高法院22年上字第3025號判例參照）。
　　(2)查兩造於92年9 月28日訂婚，約定同年11月間結婚，並同
      意由上訴人之胞姐幫忙擇定婚期，為被上訴人所不爭執（
      （原審卷第108 、115 頁），則兩造結婚之日期可得期待
      為同年11月間。上訴人主張被上訴人於同年10月1 日用餐
      共商婚事時表示：「這樁婚姻將錯就錯，桌照辦、禮金照
      收，但不要辦結婚登記。」被上訴人即係故意不履行婚約
      。被上訴人則雖以此已符合結婚之法定要件，不認被上訴
      人有拒絕結婚之意等語為辯。惟我國關於結婚，迄今為止
      ，固採儀式婚之立法例，即以有公開儀式及二人以上之證
      人即為已足，不以登記為其要件。但婚姻係男女雙方有摯
      愛對方，共同組成家庭，相互提攜，照顧對方一輩子之實
      質真意者，始足當之，否為縱有因已向親友間宣示將結婚
      ，而無共同生活之意，只是為面子問題，而收取禮金及宴
      客，並非實質之婚姻生活，一方若抱持此態度，不能認有
      實質結婚之真意。被上訴人因上訴人向其拿取該30萬元當
      晚，即向上訴人為「不要辦結婚登記」等詞，及雙方沒有
      聯絡，沒有去拍婚紗照，拍婚紗費用定金被店主沒收（本
      院卷第68、69頁）各情以觀，足認被上訴人於92年10月1
      日用餐時向上訴人表示「這樁婚姻將錯就錯，桌照辦、禮
      金照收，但不要辦結婚登記。」等語及後續之行為，即有
      不為結婚之表示，即有故違結婚期約之意思，上訴人以本
      件起訴狀繕本之送達，作為解除兩造婚約意思表示之通知
      ，起訴狀繕本於94年9 月5 日送達被上訴人（原審卷第12
      頁）。兩造婚約自已合法解除。
　(二)上訴人請求被上訴人返還10萬元喜餅費、2 萬元拍攝婚紗費
    及50萬元非財產上損害，有無理由？
    (1)按依前條（指第976 條）規定，婚約解除時，無過失之一
      方，得向有過失之他方，請求賠償其因此所受之損害。前
      項情形，雖非財產上損害，受害人亦得請求賠償相當之金
      額。因訂定婚約而為贈與者，婚約無效，解除或撤銷時，
      當事人之一方，得請求他方返還贈與物，民法第977 條第
      1、2項、第979條之1固分別定有明文。
　　(2)查上訴人交付10萬元喜餅費予被上訴人，依習俗係上訴人
      委由被上訴人購買喜餅，再由被上訴人將其中部分送還上
      訴人，並自留部分喜餅分送男女方親友，以示雙方訂婚之
      事，另上訴人交付2 萬元拍攝婚紗款，係供兩造結婚前拍
      攝婚紗之費用，核均屬婚前或訂婚習俗用必要之花費，不
      是當事人約定一方以自己財產無償給予他方，他方允受之
      贈與契約，即非上訴人贈與被上訴人之款項。該喜餅之花
      費，及因嗣未去拍婚紗照，致被婚紗業者沒收之2 萬元，
      既均非上訴人對被上訴人之贈與，則上訴人以婚約已解除
      ，據以請求被上訴人返還12萬元，自非有據。又上訴人於
      訂婚後第三天即向被上訴人取回聘金30萬元，兩造對上訴
      人取回該30萬元雖各有說詞，即上訴人以其乃週轉急需而
      向被上訴人暫借，被上訴人則認上訴人係欲取回聘金，婚
      姻欠缺誠意，惟無論何者為是，在兩造瞭解不夠深入之情
      況下，男方於婚前即有向女方商量金錢週轉之舉，女方會
      有經濟安全保障之考量，上訴人上述行舉，導致被上訴人
      認上訴人破壞兩造結婚之互信，向上訴人表示「這樁婚姻
      將錯就錯，桌照辦、禮金照收，但不要辦結婚登記」等語
      ，為拒絕婚約之意思，最後引致上訴人向被上訴人解除婚
      約，則上訴人對兩造婚約之解除與有過失，依上開說明，
      上訴人請求被上訴人給付非財產上損害50萬元為無理由。
六、綜上所述，上訴人請求被上訴人給付62萬元，及自起訴狀繕
    本送達翌日起至清償日止，按年息5%計算之利息，為無理由
    ，原審雖非以上開理由為上訴人敗訴之判決，但結果相同，
    應予維持。上訴意旨指摘原判決不當，求予廢棄為無理由，
    應予駁回。
據上論結，本件上訴為無理由，依民事訴訟法第449 條第2 項、
第78條，判決如主文。
中　　華　　民　　國　　96　　年　　5 　　月　　30　　日
                            民事第六庭
                                審判長法官　許明進
                                法      官　陳真真
                                法      官　張明振
以上正本證明與原本無異。
本件判決不得上訴。
中　　華　　民　　國　　96　　年　　5 　　月　　31    日
      　　　　　　　　　　　　　書  記  官　黃琳群
